【裁判字號】    96,重上更(三),220
【裁判日期】    970603
【裁判案由】    重傷害
【裁判全文】
臺灣高等法院刑事判決           96年度重上更(三)字第220號
    上  訴  人  臺灣桃園地方法院檢察署檢察官
    上  訴  人
    即  被  告  乙○○
    選任辯護人  徐揆智  律師
                林幸慧  律師
上列上訴人因被告重傷害案件，不服臺灣桃園地方法院89年度訴
字第991號，中華民國89年9月13日第一審判決（起訴案號：臺灣
桃園地方法院檢察署89年度偵字第7989號），提起上訴，經判決
後，由最高法院第三次發回更審，本院判決如下：
    主  文
原判決撤銷。
乙○○使人受重傷，未遂，處有期徒刑肆年，減為有期徒刑貳年
；緩刑伍年，並應於本判決確定後壹年內向指定之公益團體、地
方自治團體或社區提供貳佰肆拾小時之義務勞務；緩刑期間付保
護管束。扣案之玻璃空瓶壹支沒收。
    事  實
一、乙○○與甲○○係鄰居，兩人有親戚關係（乙○○稱甲○○
    為叔叔），平日相處不睦；乙○○係心智正常之人，應能預
    見持硫酸向人身體潑灑，勢必對於該人造成難以治療或回復
    原貌之化學性灼傷，於民國89年5月24日凌晨1時許，甲○○
    下班返家途經乙○○位於桃園縣楊梅鎮大同里月眉山下3 號
    住處附近，為乙○○所飼養之狗追逐，而生不快，反追該狗
    至乙○○住處之後門口，並大聲咒罵；乙○○聽到甲○○之
    叫罵聲，亦心生不滿，加上先前相處不睦，新仇舊恨糾葛，
    竟基於使人受重傷之不確定故意，見甲○○將狗追跑折返途
    經其住處大門口時，取其先前購置用以清洗廁所污垢之硫酸
    1瓶，由不鏽鋼門之條狀及紗窗空隙處，由內向外往甲○○
    之身體潑灑，因門上鋼條及紗窗阻隔，甲○○僅臉部及上半
    身少數部位潑及。甲○○為求報復，立刻跑回住處廚房取菜
    刀1把，再折返找乙○○理論；因乙○○在屋內不出，甲○
    ○即持菜刀猛擊乙○○住處之窗戶及不鏽鋼門，並大聲叫罵
    ，乙○○在屋內亦對甲○○喊叫「有種到門口來」，甲○○
    不知危險往前至大門口時，乙○○即接續上開使人受重傷害
    之犯意，瞬間打開不鏽鋼門，將手上瓶內殘餘之硫酸往甲○
    ○身上潑去，使甲○○之臉部、雙側上肢、胸部、腹部受有
    化學性二至三度灼傷，占全身體表百分之14，雖經外科及植
    皮等手術治療，其二手、胸腹部之皮膚仍疤痕累累，但因其
    後數次植皮手術，已漸恢復，僅膚色變化呈紅色而已，幸未
    造成身體重要部位永久性不可回復之重大不治傷害。
二、案經甲○○訴由桃園縣警察局楊梅分局報告臺灣桃園地方法
    院檢察署檢察官偵查起訴。
    理  由
壹、程序方面：
    本件認定事實所引用之本件卷內所有卷證資料（包含人證與
    文書證據、物證等證據），並無證據證明係公務員違背法定
    程序所取得，而檢察官、被告乙○○及其辯護人於審判期日
    對法院提示之卷證表示沒意見等語，且卷內之文書證據，亦
    無刑事訴訟法第159條之4之顯有不可信之情況與不得作為證
    據之情形。綜上，依刑事訴訟法第159條至159條之5之規定
    ，本件認定事實所引用之本件卷證所有證據（包含人證與文
    書證據、物證等證據），均有證據能力，合先敘明。
貳、實體部分：
一、被告於97年5月13日審判期日先否認重傷害犯行，辯稱：不
    是要傷害被害人甲○○，被害人持刀在門口，我只是要防衛
    自己而已。俟被告辯護人徐揆智律師為被告辯稱：被告對犯
    罪事實認罪，對事實不爭執，本案已和解並全數賠償被害人
    ，獲得被害人諒解，被告為家中獨子，家中經濟支柱，請從
    輕量刑；被告在審判長詢問量刑有無意見時，改稱我認罪云
    云。本院查：
（一）被告有於上揭時地持硫酸往被害人之臉部及身體潑灑，使
      被害人身體受有上述傷害之事實，業據被害人於警詢、偵
      查、原審及本院歷審一再指訴綦詳，且有被害人所提出之
      長庚紀念醫院、怡仁綜合醫院之診斷證明書各2紙、受傷
      照片6張附卷可稽。
（二）按對於現在不法之侵害，而出於防衛自己或他人權利之行
      為，不罰。刑法第23條固定有明文。被告雖辯稱被害人持
      刀在門口，我只是要防衛自己云云，及被害人於原審暨本
      院前審亦不否認當時有持菜刀至被告住處門口，惟被害人
      陳稱我係因第一次被潑硫酸後很生氣，所以拿菜刀找被告
      理論，但沒有要拿菜刀對被告不利之意，只是拿菜刀敲被
      告家之窗戶及鐵皮，表示抗議而已，此有被告住處之窗戶
      及鐵皮遭甲○○敲擊之照片2張附卷可稽（見偵查卷第12
      頁），而被告亦不否認當晚一直在住處內，未開大門，直
      至警方來處理，始打開大門，而本院參酌偵查卷附之被告
      住處大門現場照片，被告住處大門為不銹鋼製之金屬大門
      ，非常牢固，到現場處理之警員柯建同亦於原審證稱「現
      場（如偵卷28頁照片所示）照片是我拍的，那門是金屬製
      的，應該由裡面開啟門鎖才能打開。」（見原審89年8 月
      30日訊問筆錄），是縱使被害人持菜刀在被告住處門口，
      被告一直在屋內不開大門，被害人上開行為對被告之生命
      、身體並無任何立即之危險，被告自無以向被害人潑灑硫
      酸，使被害人身體嚴重受傷以防衛其權利之必要；況被害
      人持菜刀在被告住處門口叫罵，雖有可能構成恐嚇罪，然
      如前述，被害人之行為亦係因被告先前對被害人潑灑硫酸
      之不法行為而引起，並非被害人先對被告為不正侵害，被
      告所為尚不具備首揭正當防衛之要件，被告辯稱其向被害
      人潑灑硫酸係防衛行為，不足採信。
（三）按持硫酸之強酸化學藥劑潑灑人之身體、顏面，以硫酸之
      腐蝕性，足致人之身體顏面受有重大不治或難治之傷害，
      此有最高法院51年台上字第600號判例、80年台上字第212
      8號判決可資參照；次按刑法10條第4項第6款所謂其他於
      身體或健康有重大不治或難治之傷害，係指傷害重大，且
      不能治療或難於治療者而言，故傷害雖屬不治或難治，如
      於人之身體或健康無重大影響者，即非本款所稱之重傷；
      經查，被害人之身體遭被告大量潑灑硫酸造成身體臉部等
      多處部位遭受腐蝕性化學灼傷，被告請求命被害人到台大
      醫院接受檢查及鑑定，是否有重傷害，經本院更（一）審
      函請台大醫院鑑定，據復稱「因本院相關專科醫師業務繁
      忙，不克接受。」有該院92年12月23日函在卷可參〔見本
      院更（一）審卷第40頁〕，經本院更（一）審再送請台北
      榮民總醫院鑑定，惟該院僅作傷勢記錄，並未具體認定，
      此有該院93年3月23日函在卷可考〔見本院更（一）審卷
      第65頁〕；再經本院更（三）審送請財團法人長康紀念醫
      院林口分院鑑定，惟該院函覆無法就現況評估，此有該院
      97年2月1日函在卷可考〔見本院更（三）審卷〕，惟被害
      人受傷迄今已八年餘，而受傷之後，被害人之臉部、雙側
      上肢、胸部、腹部已先後經外科及植皮等手術治療，其二
      手、胸腹部之皮膚迄今雖仍疤痕累累，但因植皮手術成功
      ，僅膚色變化而已，經本院更（二）審當庭勘驗屬實，有
      當庭拍攝之照片6張在卷可憑。是被害人受傷後其二手、
      胸腹部之皮膚，迄今雖仍留有紅色疤痕，係屬不治或難治
      之傷害，惟因被害人留有紅色疤痕之部位，尚非其人體臉
      部影響外觀之重要部位，對被害人尚無重大影響，故被告
      行為，應僅止於重傷未遂。
（四）綜上，被告基於使被害人受重傷害之不確定故意，而持硫
      酸之強酸化學藥劑潑灑被害人之身體，致被害人其二手、
      胸腹部之皮膚，迄今八年，仍留有紅色疤痕之傷害，應堪
      認定。被告前開辯解係諉卸刑責之詞，不足採信。本件事
      證明確，被告犯行，應依法論科。
二、論罪科刑：
  (一)按修正後刑法第2條第1項規定：「行為後法律有變更者，適
    用行為時之法律。但行為後之法律有利於行為人者，適用最
    有利於行為人之法律」。被告行為後，刑法業於94年1月7日
    修正公布，並於95年7月1日施行。修正前刑法第26條有關未
    遂減輕其刑之規定，於刑法修正後改列為第25條，有關未遂
    犯減輕其刑之規定，僅為條次之更改，無涉新舊法比較問題
    。另刑法第74條關於「緩刑」之規定，修正前刑法第74條規
    定：受2年以下有期徒刑、拘役或罰金之宣告，而有左列情
    形之一，認為以暫不執行為適當者，得宣告2年以上、5年以
    下之緩刑，其期間自裁判確定之日起算：（一）未曾受有期
    徒刑以上刑之宣告者。（二）前受有期徒刑以上刑之宣告，
    執行完畢或赦免後，5年以內未曾受有期徒刑以上刑之宣告
    者。修正後刑法第74條第1項則規定僅以故意犯罪為限，不
    包含過失犯罪；另於第2項規定得斟酌情形命犯罪行為人為
    各款義務等。惟依最高法院刑事庭會議決議，認被告犯罪在
    新法施行前，新法施行後，緩刑之宣告，應逕適用裁判時即
    新法第74條之規定（參見最高法院95年第8次刑事庭會議紀
    錄）。
  (二)核被告所為，係犯刑法第278條第1項、第3項之使人受重傷
    害未遂罪。其2次潑灑硫酸行為，時地密切，侵害同一法益
    ，2行為之獨立性極為薄弱，依一般社會健全觀念，在時間
    差距上，難以強行分開，在刑法評價上，以視為數個舉動之
    接續施行，屬接續犯，僅成立一個重傷害未遂罪（參照最高
    法院86年台上字第3295號判例意旨）。被告為未遂犯，應依
    修正後刑法第25條第2項之規定減輕其刑。
三、原判決撤銷之理由：
（一）原審以被告罪證明確，應予論罪科刑，固非無見。惟查：
      被告係心智正常之人，應能預見持硫酸向人身體潑灑，勢
      必對於該人造成難以治療或回復原貌之化學性灼傷，猶仍
      取之潑灑被害人之身體，造成被害人身體之重大傷害，應
      不違背本意，為不確定故意，原判決認定為直接故意，尚
      有未合。且被告所為尚在未遂階段，原審認定係既遂，亦
      有可議。又中華民國96年罪犯減刑條例已於96年7月16 日
      施行，被告犯罪在96年4月24日以前，合於減刑之規定，
      原審未及適用，被告上訴意旨猶執陳詞否認犯罪，檢察官
      上訴意旨以量刑過輕，各自指摘原判決不當，雖不足取，
      惟原判決既有可議，應由本院將原判決撤銷改判。爰審酌
      被告與被害人為親戚關係，竟因細故而對之潑灑硫酸、頗
      具惡性、被害人所受之傷勢、被害人為殘障人士本極謀生
      不易（有被害人之殘障手冊一份在卷），暨被告犯後已與
      被害人和解並已於97年5月7日全部賠償，被害人當庭並表
      示願意原諒被告等一切情狀，量處有期徒刑4年，同時諭
      知減為有期徒刑2年。又被告前未曾受有期徒刑以上刑之
      宣告，此有本院被告前案紀錄表存卷可考，因一時失慮，
      罹犯重典，經此偵查、審判之教訓，應知警惕，信無再犯
      之虞，檢察官於97年4月2日準備期日，並表示給予緩刑沒
      有意見，本院綜合被告個人與家庭環境各情，認對被告所
      宣告之刑以暫不執行為適當，依刑法第74條第1項第1款規
      定，併予諭知緩刑5年；又被告自制力欠佳，為使被告於
      緩刑期間內，仍知所戒惕，戒慎自己所為，避免緩刑之宣
      告遭撤銷，導正其行為與法治觀念及修復被告此次犯行對
      法秩序所造成之破壞，並依刑法第74條第2項第5款規定，
      命被告應於本判決確定之日起1年內向指定之公益團體、
      地方自治團體或社區，提供240小時之義務勞務（向公益
      團體、地方自治團體或社區提供義務勞務，屬執行之問題
      ，應由執行檢察官斟酌全案情節及各公益團體、地方自治
      團體或社區之需求指定）。又受緩刑之宣告而有刑法第74
      條第2項第5款所定事項者，應於緩刑期間付保護管束，為
      刑法第93條第1項第2款所明定，爰依法併為緩刑期間付保
      護管束之諭知。期能使被告於義務勞務過程及保護管束期
      間，確切明瞭其行為所造成之損害，並培養正確法治觀念
      。又扣案之被告所有用以裝盛硫酸之空玻璃瓶一支，為被
      告所有，係供犯前罪所用之物，依刑法第38條第1項第2款
      規定宣告沒收之
（二）至於檢察官移送89年度偵字第9071號被告恐嚇林明生一案
      ，係林明生前往被告住宅為被害人採證時，被告另行起意
      所犯，與本案並無連續犯之關係，無從併辦，已退還檢察
      官另行偵辦，併此敘明。
據上論斷，應依刑事訴訟法第369條第1項前段、第364條、第299
條第1前段，刑法第278條第1項、第3項、第25條第2項、第74 條
第1項第1款、第2項第5款、第93條第1項第2款，第38條第1項第2
款，中華民國96年罪犯減刑條例第2條第1項第3款，判決如主文
。
本案經檢察官呂建昌到庭執行職務。
中    華    民    國    97    年    6     月    3    日
                刑事第十三庭  審判長法  官 曾德水
                                    法  官 談  虎
                                    法  官 梁耀鑌
以上正本證明與原本無異。
如不服本判決，應於收受送達後十日內向本院提出上訴書狀，其
未敘述上訴之理由者並得於提起上訴後十日內向本院補提理由書
（均須按他造當事人之人數附繕本）。
                                    書記官 莊淑茹
中    華    民    國    97    年    6     月    4     日
附錄：本判決論罪科刑法條全文
刑法第278條
使人受重傷者，處五年以上十二年以下有期徒刑。
犯前項之罪因而致人於死者，處無期徒刑或七年以上有期徒刑。
第一項之未遂犯之。


司法院資訊處製作；財團法人民間司法改革基金會備份。
